【裁判字號】    88,訴,1613
【裁判日期】    890930
【裁判案由】    水土保持法等
【裁判全文】
臺灣板橋地方法院刑事判決                        八十八年度訴字第一六一三號
    公  訴  人  臺灣板橋地方法院檢察署檢察官
    被      告  甲○○
    選任辯護人  謝新平
右列被告因違反水土保持法等案件，經檢察官提起公訴（八十八年度偵字第六四六二
、第一○三三一號），本院判決如左：
    主  文
甲○○在公有及私人山坡地內未經同意擅自墾殖、占用，致生水土流失，處有期徒刑
捌月。
如附圖所示編號「Ａ」範圍內之九七－一四地號、未登錄地、如附圖所示編號「Ｂ」
範圍內之八九－一、九七－一四地號、未登錄地內之墾殖物、如附圖所示編號「Ｃ」
範圍內之八九－一、九七－一四地號、未登錄地之竹架篷布及如附圖所示編號「Ｄ」
、「Ｅ」範圍內之八九－一、一○五－四地號、未登錄土地上鋪設之水泥路面，均沒
收。
    事  實
一、甲○○明知坐落臺北縣土城市○○○段內冷水坑小段一○五－四地號土地為林鴻
    明所有，同小段八九－一、九七－一四地號之土地為中華民國所有，及如附圖（
    土地複丈成果圖）所示未登錄土地為國有財產，管理機關為財政部國有財產局，
    上開地號之土地及未登錄地均經台灣省政府於民國六十九年二月六日公告屬山坡
    地保育利用條例第三條所規範之山坡地，復於八十五年三月六日公告為水土保持
    法第三條第三款規範之山坡地範圍，依法未經山坡地所有人或管理人同意，不得
    擅自墾殖、占用。竟未經林鴻明、國有財產局之同意，擅自於八十七年十二月間
    起，占用（一）如附圖所示編號「Ａ」範圍內之九七－一四地號山坡地及未登錄
    地，開墾為菜圃區，種植蔬菜。（二）如附圖所示編號「Ｂ」範圍內之八九－一
    、九七－一四地號山坡地、未登錄地，開墾為瓜棚區，種植瓜果。（三）如附圖
    所示編號「Ｃ」範圍內之八九－一、九七－一四地號、及未登錄山坡地搭建竹架
    ，覆以塑膠篷布，供堆置農具等物，該竹架篷布設施破壞地表水源涵養，影響水
    土保持功能，致生水土流失。（四）如附圖所示編號「Ｄ」、「Ｅ」範圍內之八
    九－一、一○五－四地號土地及未登錄土地上，整地鋪設水泥路面，破壞地表水
    源涵養，影響水土保持功能，致生水土流失。嗣於八十八年一月二十一日，由臺
    北縣政府現場會勘查獲。
二、案經臺北縣政府告發由臺灣板橋地方法院檢察署檢察官偵查起訴。
    理  由
一、訊據被告甲○○矢口否認有右揭占用、墾殖、開發整地等犯行，辯稱：伊有向地
    主祭祀公業廖永達租地種植花果蔬菜、搭建簡易竹寮存放農具，所使用之土地都
    是自己所有或租用地，至於水泥路面係由臺北縣土城市公所所鋪設，與伊無關云
    云。惟查：
    （一）本案前揭地段、地號土地及未登錄地，確係依山坡地保育利用條例、水土
          保持法之規定，先後經行政院核定，臺灣省政府公告之山坡地，有臺北縣
          政府八十八年八月二十五日八八北府農六字第三二四一三○號函及八十九
          年八月五日八九北府農六字第二八八○九一號函各一份在卷可稽。
    （二）被告於上開土地墾殖蔬菜、瓜果，搭建竹架覆以塑膠篷布，整地鋪設水泥
          路面等事實，業經檢察官、本院分別於八十八年四月二十一日、八十八年
          十一月二十四日到場勘驗屬實，製有筆錄、相片，並指定臺北縣板橋地政
          事務所勘測繪有土地複丈成果圖附卷可稽，該菜圃區確實坐落於九七－一
          四地號土地及未登錄地；瓜棚區則坐落八九－一、九七－一四地號土地及
          未登錄地；竹架篷布架設於八九－一、九七－一四地號及未登錄地；水泥
          路面鋪設於八九－一、一○五－四地號土地及未登錄土地上。而坐落臺北
          縣土城市○○○段內冷水坑小段一○五－四地號土地登記為林鴻明所有，
          同小段八九－一、九七－一四地號之土地登記為中華民國所有，及如附圖
          （土地複丈成果圖）所示未登錄土地，依土地法第十條第一項前段、國有
          財產法第二條第二項之規定，應視為為國有財產，其管理機關為財政部國
          有財產局，分別有土地登記簿謄本、臺北縣板橋地政事務所八十九年六月
          二十七日八九北縣板地二字第五九五八號函附卷可憑，足見上開土地非屬
          被告所有。又證人即林鴻明所有之土地管理人蔡志中於偵查中結證並未同
          意或租借上開一○五－四地號土地予被告使用等語（參八十八年度偵字第
          六四六二號卷第五十八頁），此外被告復未提出任何合法使用一○五－四
          地號土地、及國有財產之上開土地證明，顯見被告確屬未經同意，占用公
          有及私人之山坡地，其辯稱所使用之土地均為自己所有或向祭祀公業廖永
          達承租云云，自不足採信。
    （三）又被告於檢察官、本院勘驗現場時，均在場指認上開菜圃區、瓜棚區、竹
          架篷布、水泥地區無訛，並自白菜圃區、瓜棚區、竹架篷布為其設置使用
          。其於審理中雖辯稱水泥路面係臺北縣土城市公所所鋪設云云，惟關於該
          水泥路面之鋪設一情，被告辯護人辯稱「鄉公所做駁坎時剩下水泥，經過
          被告的要求，請工人將剩下的水泥把地鋪平，供大家使用」（參本院八十
          八年十月十九日訊問筆錄），與被告所辯即有不合。另本院訊之證人即臺
          北縣土城市公所職員丙○○、乙○○二人，分別結稱土城市公所並無同意
          舖設水泥等語（參本院八十九年六月二十日、七月二十五日訊問筆錄），
          參酌被告既在該地墾殖蔬果、搭篷置物，為其方便出入，衡情應有自行舖
          設水泥地面之情事，故所辯水泥路面係臺北縣土城市公所所鋪設云云，應
          屬卸責之詞。被告占用、墾殖、開發使用前揭土地，核屬真實。
    （四）上開竹架篷布架設於八九－一、九七－一四地號及未登錄地，水泥路面鋪
          設於八九－一、一○五－四地號土地及未登錄土地上，依其設置情形，已
          使地表與雨水隔絕，失去涵養水分之功能，同時加重鄰地承受之蓄水量，
          遇豪雨則鄰地無法承載吸收，易形成土石流，致生水土流失，且臺北縣政
          府勘查之結果亦認為「該地已有破壞地表之情形，故應可認定致生水土流
          失」，有臺北縣政府八十八年七月十四日八八北府農六字第二一六五四二
          號函附卷可參（八十八年度偵字第六四六二號卷第八十二頁）。故被告整
          地開發八九－一、九七－一四地號及未登錄地，架設竹架篷布、鋪設水泥
          之行為，已達於致生水土流失之程度。
    （五）綜右，本件事證明確，被告犯行堪以認定，應予依法論科。
二、核被告所為（一）於如附圖所示編號「Ｃ」範圍內之八九－一、九七－一四地號
    、及未登錄山坡地搭建竹架，覆以塑膠篷布，及在如附圖所示編號「Ｄ」、「Ｅ
    」範圍內之八九－一、一○五－四地號土地及未登錄土地上，整地鋪設水泥路面
    之行為，係犯水土保持法第三十二條第一項之罪。（二）於如附圖所示編號「Ａ
    」範圍內之九七－一四地號山坡地及未登錄地，開墾為菜圃區，及在如附圖所示
    編號「Ｂ」範圍內之八九－一、九七－一四地號山坡地、未登錄地，開墾為瓜棚
    區之行為，因該墾殖之結果，亦屬耕種農作物，未破壞地表涵養水分之功能，不
    致生水土流失之結果，此部分所為，係單純犯山坡地保育利用條例第三十四條第
    一項之罪。又被告既在公有及他人山坡地擅自墾殖占用，雖有竊佔之意涵，然刑
    法竊佔罪相對於本件，竊佔罪本屬廣義規定，依法規競合之例，狹義法優於廣義
    法，即不再論以刑法竊佔罪。同理，山坡地保育利用條例第三十四條第一項，並
    不以致生水土流失為要件，相較於水土保持法第三十二條第一項，乃屬廣義規定
    ，從而上開搭建竹架篷布、整地鋪設水泥路面之犯行，應擇狹義之水土保持法第
    三十二條第一項論斷為已足，不再論以山坡地保育利用條例第三十四條第一項之
    罪責。被告以單一之犯意，利用地點比鄰、時間緊接之便利，接續遂行上開占用
    、墾殖、整地開發之數動作，所為係屬單純一罪之接續犯，應從一重結果之水土
    保持法第三十二條第一項之罪處斷。又公訴意旨雖未就被告占用前揭未登錄土地
    之開發利用行為起訴，然因此部分與已起訴部分有實質上一罪關係，為起訴效力
    所及，自應併予審究。爰審酌被告個人之犯罪動機、年齡、知識程度、及社會上
    國人輕忽法令，大量在山坡地內濫墾、濫建，每遇颱風或豪雨來襲時，屢生土石
    流失崩塌情事，造成國人生命財產之損失，而被告為一己之利，任意在山坡地內
    開挖利用，破壞地貌，致生水土流失，影響環境品質，且迄今仍占用前揭土地，
    未予恢復原貌、所生危害之輕重等一切情狀，量處如主文第一項所示之刑。如附
    圖所示編號「Ａ」範圍內之九七－一四地號山坡地及未登錄地即菜圃區、如附圖
    所示編號「Ｂ」範圍內之八九－一、九七－一四地號山坡地、未登錄地即瓜棚區
    ，現仍由被告墾殖栽種蔬果，其墾殖物應依山坡地保育利用條例第三十四條第五
    項之規定，宣告沒收；另如附圖所示編號「Ｃ」範圍內之八九－一、九七－一四
    地號、及未登錄山坡地之竹架篷布，及如附圖所示編號「Ｄ」、「Ｅ」範圍內之
    八九－一、一○五－四地號土地及未登錄土地上鋪設之水泥路面，係被告犯水土
    保持法第三十二條第一項之罪之工作物，應依該法條第四項之規定宣告沒收。
三、公訴意旨另以：
  （一）被告甲○○尚擅自占用祭祀公業廖永達所有坐落臺北縣土城市○○○段內冷
        水坑小段九七、九八、一○○地號山坡地，開發整地使用，此部分所為涉犯
        水土保持法第三十二條第一項之罪云云。惟訊據被告堅決否認占用情事，辯
        稱上開耕地係其向祭祀公業廖永達之管理人廖年豐所租用，並提出臺北縣私
        有耕地租約一份、八十四年、八十五年、八十六年佃租收據共三份為證（參
        八十八年度偵字第六四六二號卷第七十三頁至第七十八頁）。經查上開九七
        、九八、一○○地號確實屬耕地租賃之承租範圍，被告辯稱非擅自占用，應
        屬可信。按水土保持法第三十二條第一項之罪，以「在公有或私人山坡地、
        公有林區或他人私有林區內未經同意擅自墾殖、占用或從事同法第八條第一
        項第二款至第五款之開發、經營或使用，致生水土流失或毀損水土保持之處
        理與維護設施」為要件，該條之規定以未經土地所有權人同意，擅自墾殖、
        占用或開發、經營、使用為必要，如土地所有權人本人或經土地所有權人之
        同意而墾殖、開發、經營、使用者，縱違反規定未依水土保持技術規範實施
        水土保持與維護或未先擬妥水土保持計畫，送請主管機關核定或未依核定計
        畫實施者，乃屬違反同法第三十三條第一項規定，僅能處以罰鍰，不得援引
        第三十二條第一項予以處罰，最高法院著有三十年上字第八一六號判例、八
        十六年度台上字第六二二一號及八十七年度台上字第七○二號判決甚明。公
        訴意旨所指本件被告此部分所為，與水土保持法第三十二條第一項規定之「
        擅自」要件有間，揆諸前揭規定及最高法院判例、判決之意旨，此部分應屬
        不能證明被告犯罪。
  （二）又公訴人認被告對前揭地段八九－一、一○○地號之土地上開之開發使用行
        為，違反非都市土地使用編定，並經台北縣政府依區域計畫法第二十一條之
        規定，以八十七年十二月二十三日八七北府地四字第四○一九七五號函限期
        令其恢復原狀，屆期仍不為之，此部分所為係涉犯區域計劃法第二十二條之
        罪嫌云云。訊之被告否認有何區域計劃法之犯行，辯稱上開一○○地號之土
        地，早年即為其先祖種植竹林，伊從未對該地變更使用等語。經查，本院勘
        驗現場並指定臺北縣板橋地政事務所勘測被告占用之範圍，依複丈結果，該
        一○○地號之土地不在被告變更原有山林地貌、開發使用之範圍，有複丈成
        果圖可憑。至於上開臺北縣政府函令被告限期恢復原狀一事，經查縣政府於
        發函前，並無實施現場丈量勘測，且前揭被告論罪部分所示占用、墾殖之土
        地，其工作物、墾植物如此明確，何以縣府未函令被告限期恢復該等土地原
        狀，而單就八九－一、一○○地號之土地函令限期恢復原狀？故恐係於山林
        中目測疏誤，錯認一○○地號土地之範圍所致，從而，公訴人以縣府之限期
        恢復土地原狀函令，認為被告區域計劃法第二十二條之罪嫌，難以遽信。次
        按區域計劃法公告實施後，不屬第十一條之非都市土地，應由有關直轄市或
        縣（市）政府，按照非都市土地分區使用計劃，製定非都市土地使用分區圖
        ，並編定各種使用地，‧‧‧區域計劃法第十五條第一項定有明文，違反該
        規定者，政府得限期令其變更使用或恢復原狀，不遵令者，始有刑事責任，
        此觀區域計劃法第二十一條、第二十二條之規定自明。故區域計劃法第二十
        二條刑責，必以同法第十五條之非都市土地業已「編定各種使用地」為其前
        提，編定前行為人無觸犯區域計劃法第二十二條之可言。經查公訴人所指上
        開八九－一地號之土地，固經被告部分墾殖為瓜棚區、部分鋪設水泥，惟查
        該八九－一地號之土地之使用地類別係「暫未編定」，有卷附土地登記簿謄
        本之記載可稽，參酌上開說明，既未經編定各種使用地，自無區域計劃法第
        二十二條刑責之適用，此部份公訴犯行，應屬不能證明。
  （三）公訴意旨認被告所為上開（一）、（二）所示犯行，與前揭論罪部分有想像
        競合犯裁判上一罪之關係，爰不另為無罪之諭知。
據上論斷，應依刑事訴訟法第二百九十九條第一項前段，水土保持法第三十二條第一
項、第四項，山坡地保育利用條例第三十四條第五項，判決如主文。
本案經檢察官伍逸康到庭執行職務
中      華      民      國      八十九    年      九      月    三十    日
                                臺灣板橋地方法院刑事第三庭
                                      法  官    陳財旺
右正本證明與原本無異。
如不服本判決應於判決送達後十日內向本院提出上訴狀
                                      書記官    周百川
中      華      民      國      八十九    年      九      月    三十    日
附錄本案論罪科刑法條全文：
水土保持法第三十二條：
  在公有或私人山坡地或國、公有林區或他人私有林區內未經同意擅自墾殖、占用或
  從事第八條第一項第二款至第五款之開發、經營或使用，致生水土流失或毀損水土
  保持之處理與絟護設施者，處六月以上五年以下有期徒刑，得併科新臺幣六十萬元
  以下罰金。但其情節輕微，顯可憫恕者，得減輕或免除其刑。
  前項情形致釀成災害者，加重其刑至二分之一；因而致人於死者，處五年以上十二
  年以下有期徒刑，得併科新臺幣一百萬元以下罰金；致重傷者，處三年以上十年以
  下有期徒刑，得併科新臺幣八十萬元以下罰金。
  因過失犯第一項之罰致釀成災害者，處一年以下有期徒刑，得併科新臺幣六十萬元
  以下罰金。
  第一項未遂犯罰之。
  犯本條之罪者，其墾殖物、工作物、施工材料及所使用之機具沒收之。


司法院資訊處製作；財團法人民間司法改革基金會備份。
